臺灣新竹地方法院民事簡易判決　　　　100年度竹簡字第182號
原　　　告　林千鈴
被　　　告　張建華
訴訟代理人　俞惠娟
上列當事人間債務人異議之訴事件，本院於民國100年5月9日辯
論終結，判決如下：
    主  文
本院一００年度司執字第三一０六號清償票款強制執行事件關於
原告部分所為之強制執行程序應予撤銷。
本院一００年度司執字第三一０六號清償票款強制執行事件，被
告所執本院八十九年度執字第二三七二號債權憑證不得對原告強
制執行。
訴訟費用新臺幣伍仟肆佰元由被告負擔。
    事實及理由
壹、程序事項
一、按訴狀送達後，原告不得將原訴變更或追加他訴，但擴張或
    減縮應受判決事項之聲明之情形者，不在此限；原告於判決
    確定前，得撤回訴之全部或一部，民事訴訟法第255條第1項
    第3款、第262條第1項分別定有明文。本件原告起訴時原聲
    明：確認被告所執訴外人林介山於民國87年11月6日簽發編
    號CHNO262989號本票（下稱系爭本票）所示債權不存在；本
    院100年度司執字第3106號強制執行事件所為之強制執行程
    序應予撤銷；本院91年3月25日新院昭執孟2372字第8466號
    債權憑證不得對原告強制執行。嗣於100年4月22日調解程序
    當庭撤回第1項聲明，並變更第2項聲明為：本院100年度司
    執字第3106號清償票款強制執行事件就原告所為之強制執行
    程序應予撤銷。原告所為分別係撤回訴之一部與縮減應受判
    決事項之聲明，核與前開規定相符，自應准許。
二、被告經合法通知，未於最後言詞辯論期日到場，核無民事訴
    訟法第386條所列各款情形，爰依原告之聲請，准由其一造
    辯論而為判決。
貳、實體事項
一、原告主張：
(一)原告為訴外人林介山之女，林介山於95年9月3日死亡。被告
    前曾依其對林介山取得之本院88年度票字第1681號民事裁定
    及確定證明書為執行名義，聲請本院以89年度執字第2372號
    對林介山為強制執行，經本院核發91年3月25日新院昭執孟
    2372字第8466號債權憑證（下稱系爭債權憑證）。茲被告再
    以系爭債權憑證為執行名義，聲請對原告為強制執行，經本
    院以100年度司執字第3106號清償票款事件強制執行中。
(二)按強制執行法第14條第1項前段規定，執行名義成立後，如
    有消滅或妨礙債權人請求之事由發生，債務人得於強制執行
    程序終結前，向執行法院對債權人提起異議之訴；票據法第
    22條第1項規定，票據上之權利，對本票發票人自到期日起
    算，3年間不行使，因時效而消滅；民法第144條第1項規定
    ，時效完成後，債務人得拒絕給付。又本票執票人依票據法
    第123條規定，聲請法院裁定許可對發票人強制執行，係屬
    非訟事件，此項裁定並無確定實體上法律關係存否之實質確
    定力，自非與確定判決有同一效力之執行名義，執票人之請
    求權時效期間，並不能因取得法院許可強制執行之裁定而延
    長為5年，最高法院83年台上字第2675號判決意旨可參。另
    消滅時效因開始執行行為或聲請強制執行而中斷，時效中斷
    者，自中斷之事由終止時，重新起算，民法第129條第2項第
    5款、第137條第1項亦有明文。惟消滅時效完成後，如債權
    人依原執行名義或債權憑證聲請法院再行強制執行時，亦不
    生中斷時效或中斷事由終止重行起算時效之問題，債務人自
    非不得對之提起債務人異議之訴，以排除該執行名義之執行
    ，亦有最高法院89年台上字第1623號判決意旨可參。
(三)本件被告係以本票裁定後之系爭債權憑證聲請強制執行，惟
    被告於95年11月20日以該債權憑證聲請繼續執行時，已逾3
    年時效未行使其權利，系爭本票請求權之消滅時效即已完成
    ，今被告又持同一債權憑證以林介山之繼承債務為由，聲請
    對其繼承人（包含原告）為強制執行，更逾3年甚久，原告
    自得以民法第144條第1項規定，行使拒絕給付系爭本票票款
    之抗辯權。本件強制執行程序尚未終結，被告所持之本票裁
    定後之系爭債權憑證執行名義於成立後，發生債權妨礙之事
    由，原告依強制執行法第14條第1項前段規定提起本件債務
    人異議之訴，應有理由。
(四)爰聲明：如主文第1項、第2項所示。
二、被告經合法通知，未於最後言詞辯論期日到場，其先前答辯
    略以：系爭本票並未獲清償，被告係依系爭債權憑證合法提
    起強制執行，且原告於林介山死亡後並未辦理拋棄繼承，故
    被告聲請對原告之財產為強制執行，並無違誤。
三、原告之父林介山於95年9月3日死亡，原告為法定繼承人之一
    ，而被告曾以系爭本票取得之本院88年度票字第1681號民事
    裁定及確定證明書為執行名義，聲請第一次強制執行（本院
    89年度執字第2372號）未果，嗣又持系爭債權憑證分別於95
    年11月20日、100年1月31日聲請第二次（本院95年度執字第
    15462號）及第三次（本院100年度司執字第3106號）強制執
    行等情，為兩造所不爭執，並有系爭債權憑證、本院100 年
    3月10日新院燉100司執孟字第3106號執行命令、戶籍謄本等
    文件附卷可稽（見卷第13-18頁），並經本院依職權調取100
    年度司執字第3106號卷核閱無誤，自堪信為真實。
四、得心證之理由：
(一)按執行名義成立後如有消滅或妨礙債權人請求之事由發生，
    債務人得於強制執行程序終結前，向執行法院對債權人提起
    異議之訴，強制執行法第14條第1項前段定有明文。又「強
    制執行法第14條第1項規定之債務人異議之訴，須執行名義
    成立後，有消滅或妨礙債權人請求之事由發生，始得提起。
    所謂消滅債權人請求之事由，例如清償、提存、抵銷、免除
    、混同、債權讓與、債務承擔、更改、消滅時效完成、解除
    條件成就、契約解除或撤銷、另訂和解契約，或其他類此之
    情形。所謂妨礙債權人請求之事由，例如債權人同意延期清
    償、債務人行使同時履行抗辯權等」，有最高法院98年台上
    字第1899號裁判意旨可參。復按執票人對本票發票人之權利
    ，自到期日起算，3年間不行使者，因時效而消滅；時效完
    成後，債務人得拒絕給付，票據法第22條第1項及民法第144
    條第1項亦有明定。另「消滅時效因開始執行行為或聲請強
    制執行而中斷；時效中斷者，自中斷之事由終止時，重行起
    算，民法第129條第2項第5款及第137條第1項固分別定有明
    文，惟消滅時效完成後，如債權人依原執行名義或債權憑證
    聲請法院再行強制執行時，亦不生中斷時效或中斷事由終止
    重行起算時效之問題，債務人自非不得對之提起債務人異議
    之訴，以排除該執行名義之執行」，最高法院89年度台上字
    第1623號判決意旨亦足供參照。
(二)經查，本件被告固於89年間持本院88年度票字第1681號本票
    裁定及其確定證明，就系爭本票債權聲請第一次強制執行，
    因而發生請求權時效中斷之效力，嗣因執行未獲清償，經本
    院於91年3月25日核發系爭債權憑證，則系爭本票債權因聲
    請強制執行而中斷之時效，應自中斷之事由終止時即91年3
    月25日起重新起算3年，至94年3月25日消滅時效已完成，惟
    被告乃遲於95年11月20日、100年1月31日始聲請第二次及第
    三次強制執行，有系爭債權憑證所附繼續執行紀錄表附卷可
    憑（見本院100年度司執字第3106號卷第4頁），揆諸上揭判
    決意旨，被告所為不生中斷時效或中斷事由終止重行起算時
    效之問題。是以，原告主張系爭本票之債權請求權已罹於消
    滅時效，得拒絕清償等語，於法有據。
五、從而，原告依強制執行法第14條第1項前段規定提起本件債
    務人異議之訴，請求撤銷本院100年度司執字第3106號清償
    票款強制執行事件關於原告部分所為之強制執行程序，及被
    告所執系爭債權憑證不得對原告強制執行，為有理由，應予
    准許。
六、據上論結，本件原告之訴為有理由，依民事訴訟法第436條
    第2項、第385條第1項前段、第78條、第87條第1項，判決如
    主文。
中    華    民    國   100    年    5     月    20    日
                  新竹簡易庭    法  官  梁智賢
以上正本係照原本作成。
如對本判決上訴，須於判決送達後20日內向本院提出上訴狀。
中    華    民    國   100    年    5     月    20    日
                                書記官  黃詩傑